臺灣板橋地方法院民事判決　　　　　　　 96年度訴字第673號
原　　　告　彰化商業銀行股份有限公司
法定代理人　李庸三
訴訟代理人　乙○○
被　　　告　丙○○
訴訟代理人　曾孝賢律師
複 代理 人　黃尹貞律師
被　　　告　甲○○
訴訟代理人　施竣中律師
上列當事人間請求分配表異議之訴事件，經本院於民國96年10月
25日言詞辯論終結，判決如下：
    主      文
原告之訴駁回。
訴訟費用由原告負擔。
    事實及理由
甲、程序方面：
    查原告之法定代理人已於民國（下同）96年7 月10日變更為
    李庸三，有原告所提該公司之變更登記表在卷可稽，是原告
    現任法定代理人李庸三依民事訴訟法第170 條規定聲明承受
    訴訟，合於法律規定，應予准許。
乙、實體方面：
一、原告主張：
    (一)鈞院95年度執字第9914號清償債務強制執行事件，業將被
      告甲○○所有台北縣板橋市○○段123 地號土地及其上建
      物，即坐落台北縣板橋市○○街37號本國式加強磚造樓房
      乙棟暨其未辦保存登記之建物一併拍賣，經鈞院執行處於
      96年1 月22日就拍賣價金製成分配表，並定於93年3 月7
      日實行分配，原告係上開執行標的物之第一順位抵押權人
      ，在最高限額抵押權所設定債權外，仍有不足受償，且原
      告係有執行名義之債權人，然第二順位抵押權人即被告丙
      ○○，自始至終無法提出抵押債權證明文件，顯見該抵押
      債權已不存在，被告藉以參與分配，已損害原告之債權，
      爰於分配期日1 日前（即96年3 月2 日）聲明異議，並依
      強制執行法第39條、第41條規定提起本件分配表異議之訴
      。
    (二)按抵押權所擔保之債權，其種類及範圍，屬於抵押權之內
      容，依法應經登記，始生物權之效力，且依土地法第43條
      規定，登記具有絕對效力。依抵押權設定契約書所載，被
      告丙○○為第二順位抵押權人，且該第二順位抵押權（下
      稱系爭抵押權）為一般抵押權（非最高限額），抵押權所
      擔保之債權，係義務人兼債務人甲○○，設定債權為新台
      幣（下同）1,200,000 元，存續期間自90年1 月18日至90
      年3 月17日，清償日90年3 月17日。被告抗辯共同承擔債
      務及所提出之債務承擔契約、借款條、本票等為臨訟拼湊
      而來，不足採信，且僅得表彰訴外人杜文、杜賴鳳仙與
      被告丙○○之間有借貸關係，並非債務人甲○○之借貸契
      約債務，自非屬抵押權所擔保之債權。
    (三)次按確認法律關係不存在之訴，如被告主張法律關係存在
      時，應由被告負舉證責任，最高法院著有42年台上字第17
      0 號判例可資參照。本件既含有消極確認之訴性質，自應
      由被告舉證證明抵押權擔保之債權存在，惟被告丙○○與
      被告甲○○間之借貸法律關係，被告始終未能證明有借貸
      往來，顯見該抵押債權已不存在，無優先分配次序2 、3
      之債權，故應將上開執行案件分配表上所列第二順位抵押
      權人分配次序2 之執行費9,600 元（尚未繳納，由案款代
      扣）及次序5 之分配債權1,624,998 元，均予剔除，不列
      入分配。
    (四)爰聲明求為判決：
      (1)確認被告丙○○與被告甲○○間如附表所示抵押權所擔
        保之債權新台幣1,200,000 元不存在。
      (2)鈞院95年度執字第9914號清償債務強制執行事件，於96
        年3 月7 日實行分配之分配表，被告丙○○之債權應剔
        除，不得列入分配。
二、被告則以下列陳詞置辯，並均聲明：原告之訴駁回。
  (甲)被告丙○○部分：
    (一)緣訴外人杜文於87年7 月起陸續向被告借款，至89年12
      月止，尚積欠1,200,000 元，其為擔保債務之履行，於90
      年1 月10日邀被告甲○○共同承擔其債務，並由甲○○提
      供坐落台北縣板橋市○○段123 地號土地暨其上門牌號碼
      為台北縣板橋市○○街37號建物（下稱系爭房地）為擔保
      ，此有債務承擔契約書可資為證。嗣於90年1 月17日杜文
      、甲○○2 人書立借款條，且由甲○○於附表一所示本
      票3 紙擔任共同發票人，保證將於90年3 月17日還款，隔
      日即90年1 月18日甲○○以系爭房地設定抵押權予被告，
      以為債務之擔保。
    (二)本件抵押債權即借款借權於被告95年7 月21日行使抵押權
      時仍有效存在：
      (1)按「就他人之財產或營業概括承受其資產及負債者，因
        對於債權人為承受之通知或公告者，而生債務承擔之效
        力」、「因清償債務而對於債權人負擔新債務者，除當
        事人另有意思表示外，若新債務不履行時，其舊債務仍
        不消滅。」民法第301 條第1 項及320 條分別定有明文
        。
      (2)經查：
        1.被證1 債務承擔契約書中，甲○○同意就杜文對於
          被告1,200,000 元之借款債務與杜文同負返還責任
          ，並經約明為併存之債務承擔。即自90年1 月10日起
          甲○○與杜文就上開借款債務同負連帶償還責任。
          又90年1 月17日甲○○就杜賴鳳仙及杜文開立如附
          表一所示之本3 紙，於發票人欄簽章擔任上開3 紙本
          票之共同發票人。而甲○○為清償舊借款債務，另負
          擔新票據債務且未為舊債務消滅之表示，揆諸首揭規
          定，其借款債務及票據債務於被告未受清償而消滅前
          均存在。
        2.次查，甲○○於90年1 月18日於債權額1,200,000 元
          之範圍內以系爭房地設定抵押權予被告。而本件抵押
          權設定前，甲○○對於被告復有借款債務及票據債務
          存在，則本件抵押債權為被告對於甲○○之借款債權
          及票款債權。
        3.再查，被告業於95年7 月21日提出他項權利證明書及
          抵押權設定契約書向鈞院聲明參與分配，並請求自90
          年3 月17日（按應為90年3 月18日之誤）起至清償日
          止按每萬元日息30元分別計算遲延利息及違約金，即
          係按抵押權設定之內容行使權利。又觀諸被證1 債務
          承擔契約書約定，足見被告係以上開借款債權作為本
          件抵押債權行使權利。再者，本件借款債權於90年3
          月17日屆期，自該日起算，其15年時效應於105 年3
          月17日始完成，是本件抵押債權即借款借權於被告95
          年7 月21日參與分配行使抵押權時仍繼續有效存在，
          無原告所謂消滅云云。
      (3)本件抵押權不因設定之存續期間屆滿而消滅：
        本件抵押權存續期間雖於90年3 月17日屆至，然抵押權
        存在之本質係在擔保債權之履行，縱有存續期間之約定
        及設定，亦不因期間屆滿而當然消滅。本件抵押債權無
        論係借款債權抑或票據債權既仍存在，原告主張存續期
        間屆滿而抵押權消滅，顯無理由。
  (乙)被告甲○○部分：
    訴外人杜文與丙○○及被告本即認識，且2 人間迭有金錢
    持續往來，而被告與杜文原本即為兄弟至親，至89年12月
    間經2 人彙算尚有本金1,200,000 元未還，惟杜文當時無
    力償還，經丙○○多次口頭催告請求返還後，杜文為擔保
    其債務能確實履行，且被告確實見丙○○手中持杜文夫妻
    簽發之支票、本票及退票理由單，在杜文央求商得被告同
    意共同擔任債務與杜文同負還款之責任（併存之債務承擔
    ），被告並提供系爭房地為擔保設定抵押權及簽立債務承擔
    契約，且於本票簽名表示同意擔任共同發票人責任，蓋當時
    基於兄弟情誼且杜文亦表示絕不會損害個人權益，遂答應
    之。又被告對丙○○之抵押權及債權確實存在，是鈞院95年
    度執字第9914號清償債務強制執行事件，被告對該強制執行
    程序自無異議，故未予任何爭執，且分配表並無不實，被告
    亦無任何意見。
三、兩造不爭執之事項：
    (一)被告丙○○為本院95年度執字第9914號清償債務強制執行
      事件，執行標的台北縣板橋市○○段123 地號土地暨坐落
      其上同地段63建號建物之第二順位抵押權人，抵押權設定
      金額為1,200,000 元。
    (二)被告丙○○於95年7 月21日行抵押權具狀聲明參與分配。
      原告於96年3 月2 日就分配表聲明異議。
    (三)本院95年度執字第9914號清償債務強制執行事件，原告經
      分配3,600,000 元，被告丙○○獲分配金額為1,624,998
      元。
    (四)原告對於被證4 即抵押權設定契約書之形式及實質真正並
      不爭執。
四、兩造同意本件爭點為：系爭抵押權所擔保之債權究係為何？
    該債權是否存在？被告丙○○與訴外人杜文之間有無借貸
    資金交付之事實？茲析述如下：
    (一)查系爭抵押權係被告丙○○與甲○○於90年1 月18日向台
      北縣板橋地政事務提出申請，由被告甲○○以設定義務人
      兼債務人之身分提供系爭房地，設定權利價值：債權額1,
      200,000 元之抵押權予權利人即債權人丙○○，並約定債
      務清償期為90年3 月17日、利息無、遲延利息按每萬元日
      息30元計算、違約金按每萬元日息30元計算、權利存續期
      限自90年1 月18日起至90年3 月17日止，上開設定及約定
      事項業經該所於同日完成登記在案等情，已據本院向台北
      縣板橋地政事務所調取系爭抵押權設定資料核閱無誤，並
      有兩造分別提出之系爭房地土地與建物登記謄本、抵押權
      設定契約書在卷可稽，是依上開登記資料及抵押權設定契
      約書之記載，可知系爭抵押權所擔保者乃係以被告甲○○
      為債務人、被告丙○○為債權人、清償日為90年3 月17日
      之1,200,000 元債權。
    (二)而被告甲○○係因承擔訴外人杜文對另一被告丙○○所
      負欠之1,200,000 元借款債務，同意與杜文同負還款責
      任，而為併存之債務承擔，並與杜文、被告丙○○於90
      年1 月10日共同簽立債務承擔契約書，因此亦成為上開債
      務之債務人乙節，已據被告丙○○提出債務承擔契約書為
      證，並經證人杜文到庭證稱：「我有欠丙○○那些錢，
      他要保障，所以就出具那些資料（按即被證一之債務承擔
      契約書、被證二之借款條、被證三之本票3 紙）給他作擔
      保，甲○○是我叫他來簽的，該資料都是甲○○自己簽的
      」等語綦詳，自堪信為真實。
    (三)依該債務承擔契約書所載，被告甲○○除承擔杜文之1,
      200,000 元債務外，並應提供所有之系爭房地予丙○○設
      定抵押權，以擔保債務之返還，且上開債務約定之還款日
      為90年3 月17日，利息及違約金計算方式則「詳抵押權設
      定契約書所載」，此與前述認定之系爭抵押權所擔保者乃
      係「清償日為90年3 月17日之1,200,000 元債權」，核屬
      相符，再徵諸系爭房地旋即於90年1 月18日為相同內容之
      抵押屬設定登記之事實，足認系爭抵押權所擔保之債權即
      為被告2 人與杜文於90年1 月10日簽訂之債務承擔契約
      書內所載之該1,200,000 元債權無誤。
    (四)又杜文確有向被告丙○○借得8,000,000 元，上開款項
      均係被告丙○○領現金後，在銀行當場交付，其後杜文
      因售屋而清償6,800,000 元予被告丙○○，未清償之餘款
      1,200,000 元則由被告甲○○共同承擔還款之責，系爭抵
      押權所擔保之上開1,200,000 元債權確屬存在等情，已據
      證人杜文到場證述明確，且杜文於89年間向被告丙○
      ○借款所簽發面額共計8,000,000 元之本票3 紙，屆期提
      示未獲付款，被告丙○○因而聲請對本票准許強制執行並
      經本院裁定准許，亦有被告丙○○提出之本院89年度票字
      第9144號民事裁定在卷可憑。參酌被告丙○○早於89年間
      即提出本票強制執行聲請，債務承擔契約書於90年1 月10
      日復已簽立，系爭抵押權亦於90年1 月即設定，其時間均
      早於95年3 月原告聲請強制執行實行抵押權之前，系爭抵
      押權應無可能係因被告2 人與杜文為規避債務而虛偽設
      定，足認證人杜文證述其與被告丙○○間借款情事、被
      告甲○○為併存債務承擔等情，信而有徵，堪予採信。
    (五)原告雖以系爭抵押權所登記之債務人為被告甲○○為由，
      主張系爭抵押權所擔保者僅為被告甲○○之債務，惟被告
      甲○○因承擔杜文對丙○○所負之1,200,000 元借款債
      務，亦為債務人之一，此與系爭抵押權登載被告甲○○為
      「設定義務人兼債務人」之登記內容並無不符。至證人杜
      文證述之各筆借款金額雖與被證6 即本院89年度票字第
      9144號民事裁定之附表所載本票金額有所不符，然杜文
      與被告丙○○間之借貸關係發生在89年間，距今已有7 年
      之久，證人之記憶因時間經過而漸趨模糊，本屬正常現象
      ，尚難以若干細節不符，即逕認證人所述全屬不實，原告
      以上開情事指摘證人杜文證詞矛盾，不足採信，洵非可
      取。
五、綜上所述，原告主張系爭抵押權所擔保之1,200,000 元債權
    不存在，不足採信，是原告請求確認該債權不存在，暨訴請
    將本院95年度執字第9914號清償債務強制執行事件，於96年
    3 月7 日實行分配之分配表，被告丙○○之債權應剔除，不
    得列入分配，均無理由，不應准許。
六、本件事證已臻明確，兩造所為之其他主張、陳述並所提之證
    據，經審酌後，認均與本件之結論無礙，不再一一論述，併
    予敘明。
七、訴訟費用負擔之依據；民事訴訟法第78條。
中　　華　　民　　國　　96　　年　　11　　月　　12　　日
                  民事第二庭    法　官　程怡怡
以上正本係照原本作成
如對本判決上訴，須於判決送達後20日內向本院提出上訴狀
中　　華　　民　　國　　96　　年　　11　　月　　19　　日
                                書記官　華海珍
